【裁判字號】    88,易,2251
【裁判日期】    890718
【裁判案由】    偽造文書
【裁判全文】
臺灣臺南地方法院刑事判決                        八十八年度易字第二二五一號
    公  訴  人  臺灣台南地方法院檢察署檢察官
    被      告  甲○○
    選任辯護人  陳昭雄
右列被告因偽造文書案件，經檢察官提起公訴（八十八年度偵字第一三○一號），本
院判決如左：
    主      文
甲○○無罪。
    理      由
一、公訴意旨略以：被告甲○○於民國（下同）八十二年十月間，擔任台南縣私立港
    明高級中學（下簡稱港明中學）第十屆董事會之秘書，為執行有關董事會行政業
    務之人，詎被告於八十二年十月五日擔任港明中學第十屆董事會第八次會議之紀
    錄時，明知其紀錄該次董事會議第五號提案改選第十一屆董事會董事案之決議為
    「本屆（十一屆）任期三年自八十三年一月一日至八十五年十二月三十一日。改
    選結果除黃華祥董事辭退由洪阿租遞任外，其餘均照第十屆董事連任」，卻於事
    後之不詳日期，篡改上述會議紀錄為「改選結果黃勝家、洪阿租二位新任董事外
    其餘均照第十屆董事連任。（原任董事長庚○○、黃華祥二位辭退）」並據此將
    原任第十屆董事之庚○○剔除，改列黃勝家為董事，而製作不實之第十一屆董事
    會董事名冊，且於八十三年三月間，與該校董事長黃慶芳基於犯意聯絡，將不實
    之上開董事會議紀錄、董事會董事名冊，函送台灣省政府教育廳核備，台灣省政
    府教育廳再將不實之上開董事會議紀錄、董事會董事名冊及法人登記聲請書函送
    台灣台南地方法院辦理變更登記，台灣台南地方法院據其聲請，將上述不實之董
    事名冊，登載於其職務上製作之法人登記證書上，足生損害於庚○○及法院登記
    證書之正確性，因認被告涉有刑法第二百十五條、二百十四條、二百十六條等偽
    造文書之罪嫌等語。
二、公訴人認被告涉有右揭犯行，無非以被告就該次董事會議有無決議剔除原任董事
    庚○○而改列黃勝家為第十一屆新任董事乙節，始終未能提出說明或相關證據以
    供調查，且觀諸原始之第十屆董事會第八次會議第五號提案之記錄內容，確與被
    告呈送台灣省政府教育廳核備及轉送本院辦理法人變更登記所附之第十屆董事會
    第八次會議紀錄中第五號案之議決內容不同，有上開原始會議紀錄影本及本院八
    十三年度法登字第三四號法人變更登記之民事聲請事件卷宗附卷可稽，是被告應
    確有篡改原始會議紀錄而據以製作不實之會議紀錄及董事名冊，又台南地方法院
    依被告之不實聲請而將不實之事實名冊登載於職務上製作之法人登記證書上並予
    以公告之事實，亦有上述法人登記證書、公告揭示證書附卷可證等為其主要論據
    ；訊據被告固承認伊係該次董事會議之紀錄，並製作第十一屆董事會董事名冊以
    及將前開資料呈報教育廳核備等事實，惟堅決否認有何偽造文書之犯行，辯稱：
    港明中學之董事十五席中，董事長黃慶芳之家族向來固定占有三席，其中第九屆
    董事黃慶芳、黃慶雲、黃慶源等人並為南寶樹脂化學工廠股份有限公司的創辦人
    ，無論學校或是公司，均由黃慶芳擔任董事長，負責實際工作。而八十二年十月
    五日召開第十屆董事會第八次會議時，被告係擔任紀錄，黃慶芳則擔任主席，當
    時會議對第十一屆董事人選係決議黃華祥董事退出，由洪阿租遞任，至於黃慶芳
    家族所佔三名董事名額應如何變更，則由黃慶芳另行通知被告，故被告遂據實紀
    錄，其後黃慶芳告知第十一屆董事中其家族之名單為黃慶芳、黃慶雲、黃勝家，
    被告即據此製作第十一屆董事名冊，並呈報予台灣省教育廳。是以，被告亦無申
    報不實之事項等語。
三、按犯罪事實應依證據認定之，無證據不得推定其犯罪事實，又不能證明被告犯罪
    者，應諭知無罪之判決，刑事訴訟法第一百五十四條、第三百零一條第一項分別
    定有明文。次按刑法第二百十四條之使公務員登載不實事項於公文書罪及第二百
    十五條之從事業務者登載不實事項於業務上文書罪，二者均以行為人「明知」所
    登載者係「不實之事項」為其構成要件，則此項犯意之存在，既屬於構成犯罪事
    實之一部，即應依證據認定之。惟犯罪事實之認定，應憑真實之證據，倘證據是
    否真實尚欠明顯，自難以擬制推測之方法，為其判斷之基礎（最高法院五十三年
    台上字第六五六號判例意旨參照）。本院查：
    （一）公訴人認被告確有在其製作之第十屆董事會第八次會議紀錄上登載不實事
          項之主要憑據，即係告發人己○○、丙○○等人於告發狀所附之該次會議
          紀錄影本。經查，被告雖於檢察官偵訊時供承前開紀錄內容之真正，惟嗣
          於本院審理時則否認前開紀錄部分內容之真實，並提出前開會議紀錄之原
          本，辯稱：伊所製作之會議紀錄因已相隔近六年，對會議內容已毫無記憶
          ，而檢察官提示之會議紀錄影本，確為伊之字跡，故伊只能憑該影本記述
          之文字而為其供述，俟檢察官該次偵訊結束後，伊立即調閱該次會議紀錄
          原本，始發覺該紀錄影本與原本有部分出入，並欲提出原本以供核對，惟
          檢察官嗣後即未曾再次傳訊，並逕行起訴。然該次會議紀錄內容實應以原
          本之記載為準等語，由是觀之，被告前後之供述已非一致，並各據會議紀
          錄影本或原本以為佐證，則何者始與事實相符，即有調查其他證據資料之
          必要。
    （二）次查，告發人所提出之港明中學第十屆董事會第八次會議紀錄影本，與被
          告於本院審理時所提出之該次會議紀錄原本、被告當時於會議後呈送台灣
          省教育廳核備及轉送本院辦理變更登記所附之會議紀錄影本，不僅除第五
          號提案第一項議決內容不一致，還包含出席董事之簽名欄處、第五號提案
          之第二項議決內容都有所不同。其中告發人所提影本之出席董事欄上，欠
          缺董事庚○○、黃慶雲之記載（有塗改痕跡），復未見該影本之騎縫間有
          蓋用港明中學董事會之騎縫章，則此一影本資料是否得以證明會議紀錄原
          始文件之形式真正，即非無疑義。其次，告發人丙○○指稱：此一會議紀
          錄影本係港明中學董事林隆祥所提出，因被告擔任紀錄人員期間，均於各
          次會議後寄發會議紀錄予各個董事等語，惟此亦為被告所否認，辯稱：伊
          將董事會議紀錄寄給各個董事，是在八十五年以後的事，當時伊未曾將上
          開董事會議紀錄寄給各董事等語，且經本院訊問當時參與開會之董事洪利
          桔，亦證稱：沒有收到該次會議紀錄等語（見本院八十八年九月二十八日
          訊問筆錄），而證人即第十屆董事庚○○亦證稱：伊沒有收到開會通知，
          沒有參與該次會議，事後亦不知會議內容及決議，更不知為何未擔任第十
          一屆董事等語（見偵查卷第五七頁），則由證人庚○○此部分證述情節可
          知，其雖亦為該屆董事成員，但顯然亦未曾收受該次會議紀錄，否則證人
          若有收到與告發人提出之相同會議紀錄影本，應足以肯認伊係續任第十一
          屆董事，焉有可能對其是否續任第十一屆董事毫無所悉？顯見被告於該次
          會議後，應係未曾寄送會議紀錄予各董事，否則焉有僅董事林隆祥收到該
          次會議紀錄，而其餘董事卻未見收受之理？是以，告發人所提出之該次會
          議紀錄影本，尚不足以認定即為該次會議之原始紀錄。
    （三）至被告提出之港明中學第十屆董事會第八次會議紀錄原本，與告發人提出
          之前開會議紀錄影本相比較，除出席董事欄多出董事庚○○、黃慶雲之記
          載外，討論議案中第五號提案之第一項議決內容裡，亦較影本文字敘述之
          「本屆（十一屆）任期三年自八十三年一月一日起至八十五年十二月三十
          一日止。改選結果除黃華祥董事辭退由洪阿租遞任外，其餘均照第十屆董
          事連任。」記載外，復增加影本內所無之後段文字，即「董事長三位董事
          名額由其決定。」等語。雖告發人強烈否認原本內容與影本差異之處，並
          稱此係被告事後予以變造云云，惟告發人所提出之該次會議紀錄影本既不
          足以證明被告有何變造紀錄之情，則當時董事會議議決結論之原意為何，
          以及被告是否確有公訴人所指之「明知為不實之事項」而登載於該次會議
          紀錄當中，即有探求參與該次會議之董事，以明瞭當時開會原貌之必要。
    （四）經查，證人即參與該次會議之董事辛○○於本院審理時證稱：董事長他家
          三個名額都是他們自行決定，故被告提出之會議紀錄原本並無錯誤，但至
          於會議當時有無確實討論，伊因時間久遠，沒有記憶等語（見本院八十八
          年九月二十八日訊問筆錄）；證人即董事丁○○亦結稱：自老董事長黃圖
          時代起，就決定他們黃家在董事會裡有三個席次，至於如何產生均由他們
          自己決定。又該次會議伊雖有參加，但時間太久，會議內容已記不清楚等
          語（見本院八十八年十月二十二日訊問筆錄）；而證人即參與會議之董事
          戊○○亦稱：港明中學的董事人選係以所佔股數決定，該校創校之時，參
          與投資者分作五股，伊所佔之股內共有五個人，屬於伊股之董事職位，即
          由該五人輪流擔任，並不固定，但原則由有小孩在讀書者，就輪給他做董
          事，期間伊當了六年董事，至八十六年就沒做了等語（見本院八十八年十
          月二十九日訊問筆錄）；又證人即第十一屆董事洪阿租並稱：董事原是伊
          岳父黃三村擔任，後續由伊接任，伊做了二任後，再由其子黃華祥接任，
          嗣後其子轉任西港鄉農會總幹事，故再由伊接任等語（見本院八十八年度
          易字第二一六四號刑事卷八十八年十月二十二日訊問筆錄）；至證人黃慶
          琅亦於本院審理時證稱：伊擔任港明中學第十屆董事，是經過家族會議通
          過而就任，當時是有人要伊做董事，而伊擔任第十屆董事乙節，是別人告
          訴伊的。至於第十一屆伊未繼續擔任董事乙節，也是其他董事轉告的等語
          （見本院八十九年二月二十五日訊問筆錄）；而列席該次會議之港明中學
          前任校長乙○○亦稱：董事會的改選向來是由董事會秘書報告說董事任期
          到了，需要改選，但實際上並沒有投票表決程序等語（見本院八十八年九
          月十日訊問筆錄），且觀諸被告與告發人均無爭執之該次會議紀錄第五號
          提案之第二項議決內容裡，亦清楚表明董事出資比例即決定董事名額之分
          配，亦即如出資比例有所更動，董事名額之分配亦隨之異動。則綜觀前述
          證人證述情節及該次會議紀錄雙方均無爭議之內容等，即可得知港明中學
          董事會之董事選任，與出資者所佔比例息息相關，且各為特定出資族群予
          以決斷，他人或他股並無干涉餘地或否決之權限，加以董事人選之改換既
          非經由董事會議決定（庚○○之董事資格係由其家族會議決定的），董事
          會議內亦不存有實際之表決程序，則董事會對於各股別董事名額人選之決
          定，核其性質只是受通知之資格而已，且各股成員對他股董事人選均彼此
          尊重，互不介入。換言之，港明中學之董事會雖有董事改選之形式，但無
          改選之實質，因此對該次會議討論議案之第五號提案中，對於董事會有意
          義之提案應係第二項關於出資比例異動之議決內容（此部分議決內容告發
          人均無異議），而非第一項董事人選之異動，否則焉有迄於第十一屆董事
          任期屆滿（八十五年十二月三十一日止），乃至第十二屆董事亦透過第十
          一屆董事會議議決改選而取得其職務權力者，均無人異議或質疑其被選舉
          為董事之合法基礎？益有甚者，告發人於本院審理始末，亦未否定港明中
          學董事長黃慶芳家族於董事會中佔有三名席次，但辯稱：所謂原分配予黃
          圖先生之三席，係指由其決定人選後提報董事會予以選任，並非由其自行
          決定人選，而被告於會議議決後，始變更黃家之董事人選即將庚○○更換
          黃勝家，且明知其等之改換未經董事會之選任程序，自屬明知為不實之事
          項云云。惟查，港明中學董事會之董事改選，並無實質之決選程序，已如
          前述，則董事人選是否於董事改選會議之中已清楚浮現，即無甚意義，就
          像是黃華祥之董事職缺不可能由洪阿租家族以外之第三人擔任，且他人亦
          無從置喙之情形一般。雖告發人所述之會議程序，多為議事進行之常規，
          但非必所有之董事改選會議必依循此一方式為之（至於會議程序或內容是
          否合法或妥當，係另一問題，與本件刑事爭議無涉），且董事會議未依此
          方式選任董事，亦與紀錄人員是否虛偽記載不實之會議內容並無干係。總
          括言之，黃慶芳家族迄於港明中學第十二屆董事改選前，在董事會中向來
          占有三個席次，並由其等自行決定董事人選，且此亦為董事間行之有年而
          無異議之共識等情，已堪可認定。依此，除非被告對該次會議內容之記載
          ，已逸脫前揭董事會原有之共識（諸如黃慶芳家族擅自更動其原有三個席
          次以外之董事人選等），否則尚難逕指被告有虛偽登載會議內容之情事。
    （五）再查，被告所提出之該次會議記錄原本，關於討論議案第五號提案之第一
          項決議文，係記載「本屆（十一屆）任期三年自八十三年一月一日起至八
          十五年十二月三十一日止。改選結果除黃華祥董事辭退由洪阿租遞任外，
          其餘均照第十屆董事連任。董事長三位董事名額由其決定。」等語，雖此
          部分記載尚未特定該三位董事姓名，但顯然未違背董事會既定之共識，反
          而是將此等共識予以明示彰顯出來，則被告所提之會議記錄原本即難認有
          何偽造或變造之處，或依此即認被告有故意登載不實會議內容之情形。至
          被告於該次會議後固曾將前揭會議記錄再次謄寫，並將討論議案第五號提
          案議決內容修改為：「本屆（十一屆）任期三年，自八十三年一月一日起
          至八十五年十二月三十一日。改選結果黃勝家、洪阿租二位新任董事外其
          餘均照第十屆董事連任。（原任董事庚○○、黃華祥二位辭退）。」，其
          後並據以製作第十一屆董事名冊，且以前開會議記錄、董事名冊函送台灣
          省教育廳核備及向本院聲請辦理法人變更登記等事實，業據被告提出該次
          會議記錄之全部文件為證，並有卷附本院八十三年度法登字第三四號法人
          變更登記之民事聲請事件卷宗、教育部中部辦公室八十九年三月二十九日
          八九教中（二）字第八九五○四○七二號函及其附件等在卷可稽，惟被告
          上開謄寫後之會議記錄，關於董事改選部分，其中被辭退之第十屆董事黃
          慶琅係董事長黃慶芳之兄，新任第十一屆董事黃勝家則是董事長黃慶芳之
          子，二者均為黃慶芳之家族成員一節，亦據證人庚○○、黃勝家於檢察官
          偵訊或本院審理時證述明確（見偵查卷第五六頁背面、本院八十八年度易
          字第二一六四號刑事卷八十八年八月二十日訊問筆錄），而證人黃慶芳亦
          稱：第十一屆董事中關於其家族內三名董事人選，伊是有告訴被告將黃勝
          家取代庚○○，至於其餘二人不變，蓋此三席由伊決定，至於伊係會前或
          會後告知被告，已因時間久遠而無印象等語（見本院前揭刑事卷八十九年
          五月十七日訊問筆錄），則庚○○、黃勝家彼等二人董事職務之更換，仍
          在董事長得自行決定董事名額範圍之內，且被告除承續董事會之共識，並
          據實記載黃慶芳所指示之三位董事人選，則被告此等繕寫後之會議記錄，
          亦難謂有何登載不實之情事。
    （六）綜前所述，被告無論就港明中學第十屆董事會第八次會議記錄之原始記載
          ，抑或其事後根據董事長黃慶芳提供之三名董事姓名而據以謄寫前開會議
          記錄，均無登載不實之情事，則被告再將前開會議記錄併同第十一屆董事
          名冊函送台灣省政府教育廳核備，並轉呈本院據以辦理法人之變更登記，
          當然亦不發生使前開機關將不實事項登載於其作成之公文書之疑義，揆諸
          首開說明，被告行為即與刑法第二百十四條、第二百十五條所示之構成要
          件不符，自難以該罪相繩，此外，復查無其他積極證據足資認定被告有公
          訴人所指之前開犯行，自應為被告無罪之諭知。
據上論斷，應依刑事訴訟法第三百零一條第一項，判決如主文。
本案經檢察官胡平貴到庭執行職務。
中      華      民      國    八十九    年      七      月     十八     日
                                  臺灣臺南地方法院刑事第二庭
                                          法  官  林彥君
右正本證明與原本無異。
如不服本判決，應於判決送達後十日內，向本院提出上訴狀。
                                          書記官   陳瑞鈴
中      華      民      國     八十九   年      七      月      十八    日


司法院資訊處製作；財團法人民間司法改革基金會備份。
